臺灣臺南地方法院刑事判決　　　　　　　 95年度易字第574號
公　訴　人　臺灣臺南地方法院檢察署檢察官
被　　　告　乙○○
被　　　告　丁○○○
上　一　人
選任辯護人　蔡進欽　律師
　　　　　　蘇正信　律師
　　　　　　蔡弘琳　律師
上列被告因重利案件，經檢察官提起公訴（95年度偵字第789號）
暨就同一事實移送併辦（95年度偵字第7761號），本院判決如下
：
    主  文
乙○○共同連續乘他人急迫貸以金錢，而取得與原本顯不相當之
重利，累犯，處有期徒刑肆月，減為有期徒刑貳月，如易科罰金
，以銀元參佰元即新臺幣玖佰元折算壹日。
丁○○○共同連續乘他人急迫貸以金錢，而取得與原本顯不相當
之重利，處有期徒刑參月，減為有期徒刑壹月又拾伍日，如易科
罰金，以銀元參佰元即新臺幣玖佰元折算壹日。
    事  實
一、乙○○於民國（下同）八十七、八十八年間，分別因犯妨害
    自由、妨害公務等案件，先後經法院判處有期徒刑四月、二
    月，定應執行刑有期徒刑五月確定，指揮書執行完畢日期為
    九十年一月三十日易科罰金執行完畢。
二、詎乙○○仍不知悔改，於上開有期徒刑執行完畢後五年內，
    與丁○○○明知社會上有因急迫而舉債濟急之情事，竟共同
    基於重利之概括犯意聯絡，在臺南縣佳里鎮佳化里佳里興
    206之14號丁○○○之住處，於附表所載之借款時間、借款
    利率、擔保品，將款項借予甲○○等如附表所載之借款人，
    而取得與原本顯不相當之利息。
三、嗣經警於九十四年九月十五日，持本院法官核發搜索票至上
    開地點執行搜索，當場扣得乙○○所有之行動電話一具、借
    款人電話記事簿一本、借款人金額記事單二張、借款人連絡
    簿一張、帳冊五本、借款人身分證影本四張、切結書一紙、
    商業本票一本而查獲上情。
四、案經臺南縣警察局報告臺灣臺南地方法院檢察署檢察官偵查
    起訴。
    理  由
壹、程序事項：
    按被告以外之人於審判外之陳述，雖不符前四條之規定，而
    經當事人於審判程序同意作為證據，法院審酌該言詞陳述或
    書面陳述作成時之情況，認為適當者，亦得為證據。當事人
    、代理人或辯護人於法院調查證據時，知有第一百五十九條
    第一項不得為證據之情形，而未於言詞辯論終結前聲明異議
    者，視為有前項之同意，刑事訴訟法第一百五十九條之五定
    有明文。查附表證據方法欄所載之供述證據與非供述證據，
    均經檢察官提出作為證據方法，而為本件被告乙○○、丁○
    ○○及其選任辯護人對證據能力所不爭執，且無事證顯示係
    公務員因違法蒐證所取得之供述證據，本院審酌該等供述證
    據作成時之情況，亦認為適於作為證據，依刑事訴訟法第
    159條之1第2項、第159條之4第1款、第159條之5第1項等規
    定，應認為均有證據能力。
貳、本院得心證之理由：
  一上開事實，業據被告乙○○、丁○○○二人於本院審理時供
    承不諱，核與附表所載證據出處欄之供述證據方法相符，並
    有被告乙○○所有之行動電話一具、借款人電話記事簿一本
    、借款人金額記事單二張、借款人連絡簿一張、帳冊五本、
    借款人身分證影本四張、切結書一紙、商業本票一本扣案可
    資佐證。應認本件事證明確，被告二人之犯行要可認定，應
    予依法論科。
  二論罪科刑
    (一)核被告乙○○、丁○○○所為，均係犯刑法第三百四十四
      條之重利罪。又其多次重利行為，時間緊接、所犯均係構
      成要件相同之同一罪名，顯係基於概括犯意而反覆為之，
      應依修正前刑法第56條論以連續犯，並加重其刑（關於新
      舊法之比較，詳下述）。被告二人就前開重利犯行，有犯
      意聯絡及行為分擔，應依修正前刑法第28條論以共同正犯
      。此外，被告乙○○有如事實欄所載之前科紀錄，其於有
      期徒刑執行完畢後五年內，再犯本件有期徒刑以上之罪，
      應依修正前刑法第四十七條之規定論以累犯，並遞予加重
      其刑。
    (二)爰審酌被告二人共同趁人急迫而圖得重利，暨參酌其等犯
      罪之動機、目的、手段，智識程度，家庭狀況，犯後坦承
      犯行，顯有悔意等一切情狀，爰分別量處如主文所示之刑
      ，併均諭知易科罰金之折算標準，以資懲儆。再查本件被
      告二人所為連續重利犯行，其犯罪時間均在96年4月24日
      以前，所犯且合於中華民國96年罪犯減刑條例第2條所定
      之減刑條件，應依同條例第7條第1項、第2項規定，於裁
      判時減其宣告刑，同時諭知其宣告刑及減得之刑。
    (三)至於扣案之被告乙○○所有之行動電話一具、借款人電話
      記事簿一本、借款人金額記事單二張、借款人連絡簿一張
      、帳冊五本、借款人身分證影本四張、切結書一紙、商業
      本票一本等物，經核均非直接供犯罪所用之物，爰不為另
      沒收之諭知，併此敘明。
  三新舊法比較：
　  按行為後法律有變更者，適用行為時之法律。但行為後之法
　  律有利於行為人者，適用最有利於行為人之法律，刑法第二
    條第一項定有明文。查被告二人行為後，刑法已於九十四年
    二月二日修正公布，並於九十五年七月一日生效施行。茲比
    較本案所涉新舊刑法：
    (一)共犯：
      查刑法第二十八條業經修正。修正前刑法第二十八條之規
      定為：「二人以上共同實施犯罪之行為者，皆為正犯」，
      修正施行後之規定則為：「二人以上共同實行犯罪之行為
      者，皆為正犯」，揆諸本條之修正理由係為釐清陰謀共同
      正犯、預備共同正犯是否合乎正犯之要件。而本件適用新
      舊法之結果，修正後之規定並非較有利於正犯，依刑法第
      二條第一項本文之規定，仍應適用修正前刑法第二十八之
      規定。
    (二)連續犯：
      查刑法第五十六條業經修正，已刪除連續犯之規定，此刪
      除雖非犯罪構成要件之變更，但顯已影響行為人刑罰之法
      律效果，自屬法律有變更。本件依舊法適用之結果，多次
      重利犯行為連續犯，以一罪論，而依新法適用之結果，因
      連續犯業經修法刪除，犯行應論以數罪。是以，依新法第
      二條第一項規定，比較新、舊法適用後結果，以舊法較有
      利於被告所幫助之正犯，自應適用較有利於該正犯之行為
      時法律即修正前刑法第五十六條論以連續犯。
    (三)累犯：
      被告乙○○於五年以內再故意犯本件有期徒刑以上之罪，
      不論依修正前之刑法第四十七條，或修正後之刑法第四十
      七條第一項之規定，均構成累犯，新法對被告乙○○而言
      並無較有利之情形，依刑法第二條第一項前段，應逕依修
      正前之刑法第四十七條規定，論以累犯。
　　(四)易科罰金：
  　  按修正前刑法第四十一條第一項前段規定：「犯最重本刑
      為五年以下有期徒刑以下之刑之罪，而受六個月以下有期
      徒刑或拘役之宣告，因身體、教育、職業、家庭之關係或
      其他正當事由，執行顯有困難者，得以一元以上三元以下
      折算一日，易科罰金。」又按修正前罰金罰鍰提高標準條
      例第二條前段（現已刪除）規定，就其原定數額提高為一
      佰倍折算一日。是本件被告行為時之易科罰金折算標準，
      應以銀元三百元折算一日，經折算為新臺幣後，應以新臺
      幣九百元折算為一日。惟修正後之刑法第四十一條第一項
      前段則規定：「犯最重本刑為五年以下有期徒刑以下之刑
      之罪，而受六個月以下有期徒刑或拘役之宣告者，得以新
      臺幣一千元、二千元或三千元折算一日，易科罰金。」茲
      比較修正前後之易科罰金折算標準，其適用之結果以修正
      前之規定較有利於被告，依刑法第二條第一項前段，即應
      適用修正前刑法第四十一條第一項前段之規定。
據上論斷，應依刑事訴訟法第299條第1項前段、刑法第2條第1項
前段、修正前刑法第28條、修正前刑法第56條、刑法第344條、
修正前刑法第47條、修正前刑法第41條第1項前段、修正前罰金
罰鍰提高標準條例第1條前段、第2條，現行法規所定貨幣單位折
算新臺幣條例第2條、中華民國96年罪犯減刑條例第2條第3款、
第7條第1項、第2項、第9條，判決如主文。
本案經檢察官曾昭愷偵查後提起公訴；檢察官丙○○到庭執行職
務。
中　　華　　民　　國　　96　　年　　7　　月　　18 　　日
　　　　　　　　　刑事第二庭    審判長法　官　蘇義洲
                                      法  官  徐文瑞
                                      法  官  洪士傑
以上正本證明與原本無異。
如不服本判決應於收受本判決後10日內向本院提出上訴書狀，並
應敘述具體理由。如未敘述上訴理由者，應於上訴期間屆滿後20
日內向本院補提理由書狀（均須按他造當事人之人數附繕本）「
切勿逕送上級法院」。
　　　　　　　　　      　　　　　　　書記官　王政煌
中　　華　　民　　國　　96　　年　　7 　　月　　19　　日
附錄論罪科刑法條：
中華民國刑法第344條
（重利罪）
乘他人急迫、輕率或無經驗貸以金錢或其他物品，而取得與原本
顯不相當之重利者，處1年以下有期徒刑、拘役或科或併科1千元
以下罰金。
